【裁判字號】    98,訴,698
【裁判日期】    980922
【裁判案由】    偽造文書
【裁判全文】
臺灣嘉義地方法院刑事判決               98年度訴字第698號
公  訴  人  臺灣嘉義地方法院檢察署檢察官
被      告  乙○
選任辯護人  陳柏達律師
上列被告因偽造文書案件，經檢察官提起公訴（九十七年度調偵
字第三二九號），被告於準備程序中就被訴事實為有罪之陳述，
經本院合議庭裁定由受命法官改依簡式程序審理，判決如下：
    主  文
乙○犯行使偽造私文書罪，處有期徒刑陸月，如易科罰金，以新
臺幣壹仟元折算壹日，減為有期徒刑月，如易科罰金，以新臺
幣壹仟元折算壹日。緩刑貳年，偽造之委託書上「沈文德」簽名
壹枚沒收。
    犯 罪 事 實
一、乙○為沈文德之子，為沈文德之法定繼承人，其明知沈文德
    業於民國九十六年一月十七日死亡。而沈文德前於九十年二
    月十四日（每年本金均自動轉期續存），向中華郵政股份有
    限公司所辦理新臺幣（下同）一百萬元之郵政定期儲金已成
    為沈文德之遺產，如欲將該郵政定期儲金提前解約或提領、
    轉存，均需由乙○及沈文德之其餘繼承人沈招、甲○○、
    沈再壽、張沈靜枝、沈霞全體申請、或取得共同授權始得為
    之。然乙○竟仍基於行使偽造私文書之犯意，於九十六年一
    月十八日，在嘉義縣太保市後潭里四三九之二號「中華郵政
    股份有限公司太保郵局」（下稱太保郵局）內，擅自在附表
    編號一委託書上，繕寫沈文德於九十六年一月十八日因行動
    不便，委託乙○代辦儲金業務，並在委託書上偽簽「沈文德
    」簽名一枚，並在附表編號一委託書、編號二郵政定期儲金
    本息每月利息轉存申請書上，以沈文德生前刻印遺留之印章
    ，接續盜蓋「沈文德」之印文各一枚（合計二枚），而接續
    偽造沈文德名義之委託書、郵政定期儲金本息每月利息轉存
    申請書各一份，並將上揭作為表徵沈文德於九十六年一月十
    八日，因行動不便而委託乙○處理存簿與定期儲金業務意思
    之委託書，以及表示沈文德將其定期儲金一百萬元，解約轉
    存至沈文德局號「0000000」號、帳號「0000000」號活儲帳
    戶之郵政定期儲金本息每月利息轉存申請書，同時交與太保
    郵局內不知情之成年行員而行使，使該郵局之承辦行員因而
    將沈文德之郵政定期儲金一百萬元提前解約，扣除提前解約
    利息六千一百七十三元後，將餘款轉存入沈文德所申設之上
    揭郵局活儲帳戶內，而足以生損害於沈文德之其餘繼承人及
    嘉義縣太保郵局對於定期儲金、活儲帳戶管理之正確性。
二、案經甲○○訴請臺灣嘉義地方法院檢察署檢察官偵查起訴。
    理  由
一、本件係經被告乙○於準備程序當庭表示認罪，而經本院裁定
    以簡式審判程序加以審理，則依據刑事訴訟法第二百七十三
    條之二、同法第一百五十九條第二項之規定，不適用傳聞法
    則有關限制證據能力之相關規定，合先敘明。
二、上揭犯罪事實，業據被告乙○於本院審理時坦承不諱，並有
    沈文德之戶籍謄本、郵政定期儲金存單、沈文德局號「0000
    000」號、帳號「0000000」號活儲帳戶之客戶歷史交易清單
    各一份，以及被告偽造之委託書、郵政定期儲金本息每月利
    息轉存申請書各一份在卷足憑。而沈文德之法定繼承人包含
    沈招、甲○○、乙○、沈再壽、張沈靜枝、沈霞乙情，亦
    據證人沈招、甲○○、沈再壽、張沈靜枝、沈霞於檢察事
    務官詢問時供述在卷。是被告於其父沈文德死亡後，仍偽簽
    沈文德之姓名、盜蓋印章，而偽造附表編號一、編號二之私
    文書並持以向郵局人員行使等情，即堪認定，應依法論科。
三、按在有體物上，以文字或符號表示一定之意思、觀念或用意
    ，且屬法律上或社會生活上有關係之事項，對於參與者而言
    為可以理解的思想表達附著物，並具有相當之存續性，此種
    附著物能夠同時顯示出或推斷出何人為文書之製作者，得彰
    顯何人對於所附著之意思提供保證，即為刑法概念之文書。
    查被告在附表編號一委託書上偽簽「沈文德」之簽名並盜用
    沈文德印章蓋印，又於附表編號二郵政定期儲金本息每月利
    息轉存申請書上，盜用沈文德印章蓋印，上揭委託書、郵政
    定期儲金本息每月利息轉存申請書，係分別足以彰顯沈文德
    委託被告辦理存簿與定期儲金業務相關事宜之意思，以及彰
    顯沈文德欲將其一百萬元定期儲金解約轉存至活儲帳戶內之
    意思，均為法律規定之私文書。故核被告所為，係犯刑法第
    二百十六條、第二百十條行使偽造私文書罪。被告在附表編
    號一委託書上偽簽「沈文德」簽名，以及在附表一委託書、
    附表二郵政定期儲金本息每月利息轉存申請書上盜用沈文德
    印章之行為，均屬偽造私文書之階段行為，又其在密接時間
    、相同地點偽造委託書、郵政定期儲金本息每月利息轉存申
    請書，應為接續行為，其接續偽造私文書之低度行為，復為
    行使之高度行為所吸收，不另論罪。又被告為辦理其父沈文
    德定期儲金解約轉存至活儲帳戶內，而將偽造之委託書、郵
    政定期儲金本息每月利息轉存申請書，同時交與郵局人員辦
    理，業據被告供述在卷，是其一次行使前述二種偽造之私文
    書，僅有一行使偽造私文書之行為，而公訴意旨雖漏未敘及
    被告偽造郵政定期儲金本息每月利息轉存申請書，並與委託
    書同時交與郵局人員行使之犯行，然公訴意旨就犯罪事實之
    一部起訴者，其效力及於全部，上揭部分與起訴並判決有罪
    之行使偽造委託書之事實，具有實質一罪之關係，自應為起
    訴效力所及，附此敘明。
四、爰審酌被告高中畢業之智識程度，自述未婚、無子女，從事
    送貨工作，月收入約四萬元之生活狀況，為便利辦理其父沈
    文德遺產繼承事宜，而偽造委託書、定期儲金轉存申請書，
    且款項係轉存至其亡父沈文德活儲帳戶內之犯罪手段、動機
    及目的，及犯後坦承犯行之態度等一切情狀，量處如主文所
    示之刑。次按犯罪在中華民國九十六年四月二十四日以前者
    ，除本條例另有規定外，依下列規定減刑：一、死刑減為無
    期徒刑。二、無期徒刑減為有期徒刑二十年。三、有期徒刑
    、拘役或罰金，減其刑期或金額二分之一，中華民國九十六
    年罪犯減刑條例第二條第一項定有明文。本件被告上揭犯行
    係在九十六年四月二十四日以前所為，復無不得減刑之例外
    情形，自合於減刑條件，併諭知減得之刑及減刑後易科罰金
    之折算標準。
五、另被告行為後，刑法第四十一條增列第二項、第三項（原第
    二項改列為同條第八項），經總統於九十八年一月二十一日
    公布，自九十八年九月一日起施行，修正後刑法第四十一條
    規定為：「犯最重本刑為五年以下有期徒刑以下之刑之罪，
    而受六個月以下有期徒刑或拘役之宣告者，得以新臺幣一千
    元、二千元或三千元折算一日，易科罰金。但確因不執行所
    宣告之刑，難收矯正之效或難以維持法秩序者，不在此限。
    依前項規定得易科罰金而未聲請易科罰金者，得以提供社會
    勞動六小時折算一日，易服社會勞動。受六個月以下有期徒
    刑或拘役之宣告，不符第一項易科罰金之規定者，得依前項
    折算規定，易服社會勞動。」，而修正後刑法施行法第三條
    之二規定：「刑法第四十一條及第四十二條之一之規定，於
    中華民國九十八年九月一日刑法修正施行前已裁判確定之處
    罰，未執行或執行未完畢者，亦適用之。」，本院基於下述
    理由認係檢察官指揮執行事項，爰不於主文中併為諭知：(一)
    就准否易科罰金執行，係檢察官於指揮執行時，依刑法第四
    十一條第一項之規定，審酌受刑人具體情況定之，法院無庸
    就執行有無困難，及應否易科預為具體之認定（司法院院字
    第一三八七號解釋、最高法院九十四年度台上字第二五九五
    號判決、九十三年度台非字第一九七號判決參照），而易服
    社會勞動之准否，亦應與易科罰金之准否相同，同列為檢察
    官指揮執行事項，由檢察官指揮處分之命令為之（九十八年
    七月八日修正公布、同年九月一日生效施行之刑事訴訟法第
    四百七十九條規定：易服社會勞動由指揮執行之檢察官命令
    之，並定履行期間。），且刑事訴訟法執行編或其他條文，
    均無明文由聲請法院裁定之立法，顯見易服社會勞動，應與
    易科罰金同為「一般純屬執行程序」，實無於判決主文中諭
    知之餘地。(二)再依新修正刑法第四十一條第六項規定：「無
    正當理由不履行社會勞動，情節重大，或履行期間屆滿仍未
    履行完畢者，於第二項之情形應執行原宣告刑或易科罰金；
    於第三項之情形應執行原宣告刑。」觀之，於受刑人未履行
    易服社會勞動時，逕由檢察官執行原宣告刑、或就原宣告刑
    執行易科罰金之處分，無庸再另為聲請法院裁定，是其易服
    社會勞動准否，甚或與原宣告刑、原宣告刑易服易科罰金之
    轉換折算，均無待於裁判主文中諭知。(三)九十八年五月十九
    日修正通過之中華民國刑法施行法第三條之二之立法理由亦
    明確指出：「依刑法第四十一條規定聲請易服社會勞動者，
    因條文已明定以社會勞動六小時折算徒刑或拘役一日，與易
    科罰金應於裁判主文諭知折算標準之情形不同，無須於裁判
    主文諭知。至於可否易服社會勞動與可否易科罰金相同，均
    屬於執行事項，非裁判量刑事項。」。準此，本案依刑法施
    行法第三條之二規定有修正後刑法第四十一條之適用，被告
    依法得向執行檢察官聲請以提供社會勞動六小時折算一日，
    易服社會勞動，惟無須於本判決主文諭知，亦不生新舊法比
    較適用之問題，併予敘明。
六、末查被告前未曾因故意犯罪受有期徒刑以上刑之宣告，有臺
    灣高等法院被告前案紀錄表及臺灣嘉義地方法院檢察署刑案
    資料查註紀錄表附卷可稽，其因貪圖便利一時失慮，致犯本
    案，雖並未獲得告訴人甲○○之原諒，然已深表悔悟，並與
    其餘繼承人沈招、沈再壽、張沈靜枝、沈霞達成和解，已
    知悔悟，此次犯罪僅因一時貪圖便利，並非意圖盜領遺產，
    此次偶罹刑典，應知警惕而無再犯之虞，本院因認本件刑之
    宣告以暫不執行為適當，予以宣告緩刑二年，以啟自新。末
    按被告用以詐欺取財之偽造、變造等文書，既已交付於被害
    人收受，則該物非屬被告所有，除偽造書類上偽造之印文、
    署押，應依刑法第二百十九條予以沒收外，依同法第三十八
    條第三項之規定，即不得再對各該書類諭知沒收（最高法院
    四十三年臺上字第七四七號判例意旨參照）；偽造之印章、
    印文或署押，不問屬於犯人與否，沒收之，刑法第二百十九
    條定有明文。查被告偽造之附表編號一委託書、編號二郵政
    定期儲金本息每月利息轉存申請書，均已向太保郵局行使，
    已非屬被告所有，無從逕予沒收，惟其中附表編號一委託書
    上被告偽簽之「沈文德」署名一枚，不問屬於犯人與否，仍
    應依刑法第二百十九條規定沒收之，另被告於附表編號一委
    託書、編號二郵政定期儲金本息每月利息轉存申請書上盜用
    之沈文德印章並非偽造，該被盜用印章所顯現之印文亦均屬
    真正，自不在刑法第二百十九條應沒收之列，附此敘明。
據上論斷，應依刑事訴訟法第二百七十三條之一第一項、第二百
九十九條第一項前段，刑法第二百十六條、第二百十條、第四十
一條第一項前段、第七十四條第一項第一款、第二百十九條，中
華民國九十六年罪犯減刑條例第二條第一項第三款、第七條、第
九條，判決如主文。
本案經檢察官王振名到庭執行職務。
中    華    民    國    98    年    9     月    22    日
                  刑事第一庭法  官  黃琴媛
以上正本證明與原本無異。
如不服本判決應於收受判決後10日內向本院提出上訴書狀，並應
敘述具體理由；其未敘述上訴理由者，應於上訴期間屆滿後20日
內向本院補提理由書（均須按他造當事人之人數附繕本）「切勿
逕送上級法院」。告訴人或被害人如對於本判決不服者，應具備
理由請求檢察官上訴，其上訴期間之計算係以檢察官收受判決正
本之日期為準。
中    華    民    國    98    年    9     月    22    日
                            書記官  洪敏芳
附錄論罪法條全文：
中華民國刑法第210條
偽造、變造私文書，足以生損害於公眾或他人者，處5年以下有
期徒刑。
中華民國刑法第216條
行使第210條至第215條之文書者，依偽造、變造文書或登載不實
事項或使登載不實事項之規定處斷。
附表
┌──┬───────────────┬────────────────┐
│編號│文  書  名  稱                │偽造之署押及盜用之印章          │
│    │                              │                                │
├──┼───────────────┼────────────────┤
│一  │委託書一份                    │委託人欄偽造「沈文德」簽名壹枚。│
│    │                              │                                │
│    │                              ├────────────────┤
│    │                              │委託人欄盜用沈文德印章蓋印壹枚。│
├──┼───────────────┼────────────────┤
│二  │郵政定期儲金本息每月利息轉存申│申請書印鑑欄盜用沈文德印章蓋印壹│
│    │請書                          │枚。                            │
└──┴───────────────┴────────────────┘


司法院資訊處製作；財團法人民間司法改革基金會備份。
